臺灣高雄地方法院民事判決　　　　　　　99年度訴字第1279號
原　　　告　高雄市東區稅捐稽徵處
法定代理人　王乾勇
訴訟代理人　張萬清
　　　　　　郭素卿
被　　　告　彰化商業銀行股份有限公司
法定代理人　陳淮舟
訴訟代理人　陳延征
上列當事人間分配表異議之訴事件，經本院於民國100 年3 月23
日言詞辯論終結，判決如下：
    主      文
本院九十八年度司執字第二五五四一號強制執行事件，於民國九
十九年三月九日製作之強制執行金額計算書分配表，其「表一」
應更正為原告依第三次序受償新臺幣陸萬捌仟玖佰肆拾玖元，被
告依第四次序受償新臺幣玖佰零伍萬陸仟佰零陸元；「表二」
應更正為原告依第三次序受償新臺幣肆拾陸萬捌仟陸佰貳拾元
、依第四次序受償新臺幣壹萬捌仟貳佰壹拾陸元，被告依第五次
序受償新臺幣壹仟貳佰捌拾壹萬捌仟捌佰拾元。
原告其餘之訴駁回。
訴訟費用由被告負擔。
    事實及理由
一、原告高雄縣政府地方稅務局起訴後，業因高雄縣市合併改制
    為高雄市東區稅捐稽徵處，且法定代理人已變更為王乾勇，
    茲據原告之法定代理人具狀聲明承受訴訟（見本院卷第183
    頁），核無不合，應予准許。
二、原告主張：訴外人即執行債務人億蒼精密工業股份有限公司
    （下稱億蒼公司）、林政德（即林金塭）分別所有坐落高雄
    縣大社鄉○○段891 、892 地號土地，及其上同段建號145
    、147 、254 號即門牌號碼高雄縣大社鄉○○路80巷60號建
    物，原設定最高限額抵押權新臺幣（下同）97,000,000元予
    被告，以供借款之擔保。嗣因該擔保債權屆期，億蒼公司、
    林政德未依約履行清償債務，上開土地及建物乃遭本院以98
    年度司執字第25541 號強制執行事件（下稱系爭執行事件）
    拍賣，並於民國99年3 月9 日做成強制執行金額計算書分配
    表（下稱系爭分配表）。惟前開執行標的中之建號254 建物
    （下稱系爭建物）係未保存登記建物，並具有構造上之獨立
    性，與主建物間無依附關係，非屬從物或附屬建物，且因不
    具備讓與性，不得作為抵押權之標的物，自非抵押權效力所
    及，故依法應將系爭建物拍賣所得金額864,000 元優先分配
    予原告。又依96年1 月10日修正之稅捐稽徵法第6 條第2 項
    規定，土地增值稅、地價稅、房屋稅之徵收，應優先於一切
    債權及抵押權，而被告於上開規定生效時，既尚未具備換價
    程序，有可供分配價金之利益，是新修正稅捐稽徵法第6 條
    第2 項之規定所欲維護公益，顯然超越被告可獲取之利益，
    被告並無何信賴保護原則之適用，是縱認系爭建物非獨立之
    建物而為被告抵押權所及，惟原告之地價稅68,949元、房屋
    稅（誤植為地價稅）468,623 元依修正後之稅捐稽徵法之規
    定，亦應優先於被告之抵押債權受償，系爭分配表既未表明
    被告有何信賴值得保護，遽本諸信賴保護原則，將原告於96
    年1 月12日以後開徵之房屋稅與地價稅均列為次優，自屬不
    當。為此，爰依強制執行法第41條第1 項前段提起本訴，並
    先位聲明：系爭執行事件，於99年3 月9 日製作之分配表，
    表1 應更正為原告依第3 次序優先受償地價稅68,949元，被
    告次序3 應更正為次序4 ，分配金額應更正為9,056,306 元
    ，被告分配金額減少68,949元；表2 應更正為原告依第3 次
    序優先受償房屋稅（誤植為地價稅）46 8,623元及第4 次序
    優先受償地價稅18,216元，第5 次序優先受償稅款594,23 0
    元，合計應優先受償金額為1,081,069 元，被告次序3 應更
    正為次序6 ，分配金額應更正為12,224 ,603 元，被告分配
    金額合計減少1,081,069 元。備位聲明：系爭執行事件，於
    99年3 月9 日製作之分配表，表1 應更正為原告依第3 次序
    優先受償地價稅68,949元，被告次序3 應更正為次序4 ，分
    配金額應更正為9,056,30 6元，被告分配金額減少68,949
    元；表2 應更正為原告依第3 次序優先受償房屋稅468,623
    元，第4 次序優先受償地價稅18,216元，合計應優先受償金
    額為486,839 元，被告次序3 應更正為次序5 ，分配金額應
    更正為12,818,833元，被告分配金額合計減少486,839 元。
二、被告則以：系爭建物於設定抵押權時即已存在，其部分為電
    器室，因具有常助原告建築物之效用，且未具使用上之獨立
    性，應屬從物；另一部份為與主建物相連之增建物，雖具構
    造上之獨立性，但未具使用上之獨立性而常助原有建築物之
    效用，應為附屬物，且訴外人億蒼公司於設定抵押權時，曾
    簽立切結書將系爭建物一併供押以保證債務實行，故系爭24
    5 建號建物均為被告抵押權效力所及，被告自有優先受償權
    。又依臺灣高等法院暨所屬法院96年法律座談會民執類提案
    第19號審查意見：「抵押權於96年1 月12日以前登記完畢，
    且其抵押債權已於96年1 月12日以前發生者，本諸信賴保護
    原則，應不受本次稅捐稽徵法第6 條規定修正之影響。該受
    擔保之不動產經法院拍定後，該抵押債權仍應優先於該不動
    產之房屋稅及地價稅而受償。」，被告之抵押權既係於稅捐
    稽徵法修正施行前即登記完畢，則被告系爭抵押債權之受償
    順序應不受上開法律修正之影響等語資為抗辯，並聲明：原
    告之訴駁回。
三、兩造不爭執事項：
  (一)系爭分配表之拍賣所得金額為25,696,000元，優先分配土地
    增值稅1,994,339 元及債權人之執行費1,270,734 元。
  (二)被告對原告主張各項分配款項目及數額不爭執。
  (三)如原告主張有理由，被告對原告主張得分配之金額及聲明所
    列兩造應更正之分配次序不爭執。
  (四)兩造對各自之執行債權額不爭執。
四、本院之判斷：
    原告主張系爭建物係未保存登記建物，並具有構造上之獨立
    性，與主建物間無依附關係，非屬從物或附屬建物，自非抵
    押權效力所及，是依法應將系爭建物拍賣所得價金優先分配
    予原告；又縱認系爭建物非獨立之建物而為被告抵押權所及
    ，惟依修正後之稅捐稽徵法之規定，原告之地價稅68,949元
    、房屋稅（誤植為地價稅）468,623 元亦應優先於被告之抵
    押債權受償，乃訴請更正系爭分配表，惟為被告所否認，並
    以前詞置辯，是本件所應審究者厥為(一)系爭建物是否為被告
    抵押權效力所及？(二)原告請求更正分配表是否有據？茲分別
    論述如下：
  (一)系爭建物是否為被告抵押權效力所及部分：
  1.按所有人於原有建築物之外另行增建者，如增建部分與原有
    建築物無任何可資區別之標識存在，而與之作為一體使用者
    ，因不具構造上及使用上之獨立性，自不得獨立為物權之客
    體，原有建築物所有權範圍因而擴張，以原有建築物為擔保
    之抵押權範圍亦因而擴張。倘增建部分於構造上及使用上已
    具獨立性，即為獨立之建築物。苟其常助原有建築物之效用
    ，而交易上無特別習慣者，即屬從物，而為抵押權之效力所
    及。若增建部分已具構造上之獨立性，但未具使用上之獨立
    性而常助原有建築物之效用者，則為附屬物。其使用上既與
    原有建築物成為一體，其所有權應歸於消滅；被附屬之原有
    建築物所有權範圍，則因二所有權歸於一所有權而擴張，抵
    押權之範圍亦因而擴張（最高法院88年度台上字第485 號判
    決意旨足資參照）。復按所謂具有使用上之獨立性，係指該
    部分建築物，與一般建築物相同，可作為一建築物單獨使用
    ，有獨立之經濟效用者而言。判斷增建部分，是否具有使用
    上之獨立性，須斟酌其對外通行之直接性，增建部分之面積
    、隔間及向來之利用狀況，暨增建部分之利用機能與原有建
    築物之依存程度等情形定之（最高法院著有92年度台上字第
    998 號判決意旨可資參照）。
  2.查系爭建物與高雄縣清福段145 建物、147 建號（主建物之
    廠辦大樓）建物均位於同段之892 、891 地號土地上，門牌
    號碼均為高雄縣旗楠路80巷60號，又主建物為6 層樓高之R.
    C 造工業廠辦大樓，有獨立出入口，而系爭建物其中一部份
    係147 建號建物向外增建之建物（下稱系爭建物A 部分），
    主要係作貨梯使用，並供主建物各樓層貨物輸送，故一樓之
    貨梯門係內外均有開通以供貨物進出廠房，而二樓以上之貨
    梯則僅內部有貨梯門，用以供貨物輸送，但目前貨梯均以木
    門或鐵門封閉，以免有人員掉落發生危險，而系爭建物A部
    分與主建物相連接，內部均相通，並僅能由貨梯或主建物內
    之共用樓梯進入，並無另設獨立出入之大門，此經本院勘驗
    屬實，並有勘驗筆錄、照片附卷可稽（見本院卷第153 至17
    7 頁、第190 至195 頁），是系爭建物A 部分在外觀上固有
    獨立之牆壁，惟其與主建物之內部係屬相通，且結構上係鋼
    骨相連，但在使用上並無獨立之出入口，與原有建築物係作
    為一體使用，則系爭建物A 部分固具構造上獨立性，但因不
    具有使用上之獨立性而非屬獨立之建物，揆諸上揭說明，自
    不得獨立為物權之客體，則原有建築物所有權範圍因而擴張
    ，系爭建物A 部分應為被告抵押權效力之所及，應可認定。
  3.又系爭建物另一部分為二層樓之電器室建物（下稱系爭建物
    B 部分），現仍設置原有之電器設備、管線未拆除，目前電
    源關閉中，此部分建物與上開增建之系爭建物A 部分並未相
    連，有獨立覆蓋之屋頂及外牆，並有獨立出入口進出，有前
    開勘驗筆錄、照片可稽。又系爭建物B 部分係作為提供訴外
    人億蒼公司上開主建物廠辦大樓配電之電器室，增建之始即
    為常助主建物之效用之目的而興建，且自新設用電迄今均未
    曾異動，此有卷附台灣電力股份有限公司高雄區營業處函可
    稽（見本院卷第106 頁），顯見系爭建物B 部分係為主建物
    之配電使用而設，且迄今未為變更。又該部分建物與前開建
    物合成一個廠區，對外無法直接與外界通行，須與該廠其他
    建物共用同一廠區大門進出，有卷附照片及現場略圖可參（
    見本院卷第154 、第158 頁、第197 頁），又若無該部分建
    物，工廠將因失去配電功能，其經濟效能必將減低，是衡諸
    上情以觀，系爭建物B 部分雖具有構造上獨立性，惟常具有
    輔助主建物廠房之功能性及經濟目的，與之相依為用之特徵
    ，與主建物居於主從關係，且常助原有建築物之效用，應屬
    主建物之從物，自亦為被告之抵押權效力所及。
  4.基上所述，系爭建物A 部分因與原有建築物係作為一體使用
    ，不具有使用上之獨立性，屬主建物（廠辦大樓）之附屬建
    物；另系爭建物B 部分具有輔助主建物之經濟目的，與之相
    依為用，客觀上具有功能性之關聯，及依存關係，與主建物
    居於主從關係，且常助原有建築物之效用，並增加整體廠區
    之使用價值，應屬主建物之從物，自均為被告之抵押權效力
    所及。是被告抗辯系爭建物為被告抵押權效力所及，自非無
    據。
  (二)原告請求更正分配表是否有據部分：
  1.按稅捐稽徵法第6 條第2 項於96年1 月12日修正施行，明定
    土地增值稅、地價稅、房屋稅之徵收優先於一切債權及抵押
    權。故自96年1 月12日以後開徵之地價稅、房屋稅，亦享有
    最先受償之優先權。又同條第3 項規定，經法院或行政執行
    署執行拍賣或交債權人承受之土地，執行法院或行政執行署
    應於拍定或承受五日內，將拍定或承受價額通知當地主管機
    關，依法核課土地增值稅、地價稅、房屋稅，並由執行法院
    或行政執行署代為扣繳；辦理強制執行事件應行注意事項第
    16條第4 項規定，土地增值稅、拍賣土地之地價稅、拍賣房
    屋之房屋稅，應依稅捐稽徵法第6 條第3 項扣繳，不適用本
    法關於參與分配之規定。則執行法院拍定土地、建物後，經
    主管機關依稅捐稽徵法第6 條規定核課之地價稅、房屋稅，
    如屬96年1 月12日以後所發生者，執行法院即應依職權代為
    扣繳，不適用強制執行法關於參與分配之規定。至於96年1
    月11日『前』所發生之房屋、地價稅額，依上開說明，並無
    新修正稅捐稽徵法第6 條之適用。是原告主張稅捐稽徵法修
    正後之地價稅、房屋稅款，應優先於抵押權人之被告而受分
    配，自屬有據。
  2.被告雖抗辯依臺灣高等法院暨所屬法院96年法律座談會民執
    類提案第19號結論，抵押權設定登記與抵押權發生，均在96
    年1 月12日以前，本諸信賴保護原則，其應不受稅捐稽徵法
    第6 條修正之影響，仍得優先分配等語。惟查：
  (1)稅捐稽徵法第6 條第2 項修正規定之立法理由，略以：修正
    前同條第1 項已明定稅捐之徵收均優於普通債權，但所有稅
    捐項目繁多，關於最優先受償之規定，卻僅適用於土地增值
    稅，顯然與此法精神有所違背，亦對國家稅收影響甚鉅，且
    對債務人二度傷害。故修正第2 項規定，明定地價稅、房屋
    稅亦優先於一切債權及抵押權，一來可確保國家財政，二來
    避免債務人因欠稅屢遭執行機關多次執行等語。則修正稅捐
    稽徵法第6 條第2 項明定地價稅、房屋稅之徵收亦優先於一
    切債權及抵押權，縱對抵押權人之優先受償權有所限制，但
    衡量該項修正，乃為確保國家稅收之重大公益，及避免債務
    人在現行法令下，財產遭拍賣、變賣等換價程序，並扣除土
    地增值稅後，須全部用來清償抵押債務，致無清償資力而仍
    須負擔該已變價財產之地價稅、房屋稅等，後續再遭執行機
    關執行，實屬過苛且有失公平，而抵押權人之優先受償權不
    過為金錢債權之滿足，足認修正稅捐稽徵法第6條 第2 項規
    定所欲維護之公益，顯然超越抵押權人所可獲取之利益。
  (2)再者，上開稅捐稽徵法修正後之規定，既僅適用於修正施行
    後開徵之地價稅及房屋稅，且限於執行標的物所課徵之地價
    稅及房屋稅，未溯及於修正前積欠之欠稅，對於抵押權人並
    未造成不可預期之損害，顯已兼顧公益及私益。
  (3)按債權人本於抵押人之身分，實行抵押權，乃因債務人不履
    行債務，基於抵押權關係所為，尚非因信賴抵押權之受償順
    序僅列於土地增值稅之後，自難執為具體之信賴表現（最高
    法院98年度臺上字第2048號判決參照）；又按任何行政法規
    皆不能預期其永久實施，受規範對象須已在因法規實施而產
    生信賴基礎之存續期間，對構成信賴要件之事實，有客觀上
    具體表現之行為，始受信賴之保護，司法院釋字第525 號解
    釋在案。本件被告並未就其客觀上具體表現行為詳予說明並
    提出證據佐證之，實難認被告就其有何客觀上具體表現之信
    賴行為已盡舉證之責，是被告抗辯其依信賴保護原則，無修
    正後稅捐稽徵法第6 條第2 項規定之適用云云，自無足採。
  3.基上所述，稅捐稽徵法第6 條第2 項修正施行後之規定，適
    用於修正施行後即96年1 月12日後開徵之地價稅、房屋稅，
    未溯及修正施行前即96年1 月12日前積欠之地價稅、房屋稅
    ，又系爭建物A 、B 部分均為被告抵押權效力所及已如前述
    ，故僅原告之96至98年度地價稅68,949元、18,216元，房屋
    稅468,623 元應優先於被告之抵押債權受清償，而被告之抵
    押債權仍應優先於原告之92至95年度地價稅16,632元、房屋
    稅577,598 元受清償。從而，原告先位以系爭建物非抵押權
    效力所及，故稅捐稽徵法修正前後之稅款均優先分配，而聲
    明求為判決系爭系爭分配表表1 應更正為原告依第3 次序優
    先受償之地價稅68,949元，被告次序3 應更正為次序4 ，分
    配金額應更正為9,056,306 元；表2 應更正為原告依第3 次
    序、第4 次序優先受償之房屋稅、地價稅各468,623 元、18
    ,216元，第5 次序優先受償地價稅、房屋稅款594,230 元，
    被告次序3 應更正為次序6 ，分配金額應更正為12,224,603
    元，為無理由，應予駁回。另原告以系爭建物縱為抵押權效
    力所及，惟稅捐稽徵法修正後之地價稅、房屋稅款仍應優先
    於抵押權人而受分配，乃求為判決更正系爭分配表表1 之次
    序3 由原告優先受償地價稅68,949元，被告原次序3 之第一
    順位抵押權應更正為次序4 ，其受分配金額9,125,255 元經
    剔除原告受償之68,949元後，應更正為9,056,306 元；表2
    之次序3 、次序4 由原告優先受償房屋稅468,62 3元、地價
    稅18,216元，被告原次序3 應更正為次序5 ，其受分配金額
    13,305,672元經剔除原告受償之486,839 元（房屋稅468,62
    3 元+ 地價稅18,216元）後，應更正為12,818,833元，為有
    理由，應予准許。
五、綜上所述，原告依強制執行法第41條第1 項前段規定提起分
    配表異議之訴，先位請求如前開訴之聲明所載為無理由，而
    備位請求將系爭分配表表1 之次序3 由原告優先受償地價稅
    68,949元，被告原次序3 之第一順位抵押權應更正為次序4
    ，其受分配金額應更正為9,056,306 元；表2 之次序3 、次
    序4 由原告優先受償房屋稅468,623 元、地價稅18,216元，
    被告原次序3 應更正為次序5 ，其受分配金額應更正為12,8
    18,833元，為有理由，應予准許。
六、本件事證已臻明確，兩造其餘攻擊防禦方法，經核與本件判
    決結果不生影響，爰不一一論述，附此敘明。
七、據上論結，本件原告之訴為一部有理由，一部無理由，依民
    事訴訟法第79條，判決如主文。
中    華    民    國   100    年    4     月    15    日
                  民事第四庭  法  官  楊淑珍
正本係照原本作成。
如對本判決上訴須於判決送達後20日內向本院提出上訴狀。
中    華    民    國   100    年    4     月    15    日
                              書記官  許琇淳